臺灣高等法院民事判決　　　　　　　　　 96年度上字第311號
上　訴　人　乙○○
訴訟代理人　柯伊伶律師
被　上訴人　板橋磚廠股份有限公司
法定代理人　甲○○
訴訟代理人　吳中仁律師
上列當事人間請求確認股東會決議無效事件，上訴人對於中華民
國96年2月8日臺灣板橋地方法院95年度訴字第503號第一審判決
提起上訴，經本院於96年11月28日言詞辯論終結，判決如下：
    主  文
原判決關於駁回上訴人後開第二項之訴部分及該部分訴訟費用之
裁判均廢棄。
被上訴人於民國95年3月2日下午3時在台北市○○○路○段156 號
6樓607室所召開之股東臨時會之決議全部應予撤銷。
上訴人其餘上訴駁回。
第一、二審訴訟費用由被上訴人負擔1/2，餘由上訴人負擔。
    事實及理由
一、上訴人於原審起訴請求就被上訴人於民國（下同）95年2 月
    7日、3月2日下午在台北市○○○路○段156號6樓所召開之股
    東臨時會決議宣告全部無效或應予撤銷，嗣上訴本院後，就
    被上訴人於95年2月7日所召開之股東臨時會部分表示撤回上
    訴，且為被上訴人所同意，依法應予准許。次按上訴人於原
    審已主張被上訴人95年3月2日所召開股東臨時會召集程序及
    決議方法違法，故其於上訴本院後請求被上訴人提出該次股
    東臨時會之開會通知及股東簽到簿，作為証據，係屬就第一
    審已提出之攻擊防禦方法再為補充，依據民事訴訟法第447
    條第1項第3款之規定，尚不生同法第276條逾時提出主張之
    失權效果，附此敘明。
二、上訴人起訴主張：
（一）伊為被上訴人公司之股東，持有被上訴人公司股份5000
      股（占股份總數16.67％），並為被上訴人公司董事，且
      經股東會於81年間選任為清算人。
（二）按無召集權人召集之股東會所為之決議，當然無效，最高
      法院28年上字第1911號判例、82年度台上字第1826號判決
      、司法院（76）廳民一字第2491號研究意見可資參照。查
      被上訴人於95年3月2日下午在台北市○○○路○段156號6
      樓607會議室召開之股東臨時會，係由甲○○以個人及被
      上訴人公司清算人之名義所召集，惟甲○○並非被上訴人
      公司之股東或董事，亦未具清算人資格，故其召集之股東
      臨時會所為之決議，依上開規定，應屬無效。
（三）次按「股東會之召集程序或其決議方法，違反法令或章程
      時，股東得自決議之日起30日內，訴請法院撤銷決議。」
      ，公司法第189條定有明文，查被上訴人於95年3月2日召
      開股東臨時會係由甲○○所召集，而甲○○並非被上訴人
      公司董事或股東，亦非被上訴人之清算人，其無權召集股
      東臨時會，又縱認由甲○○所召集之該等股東臨時會決議
      非屬無效，然其召集程序違法，亦屬得撤銷。且被上訴人
      公司股東人事凋零，自被上訴人公司解散後，股東陳居住
      、陳天、陳玉霜、余秋隆等人先後辭世，均未依法辦理股
      份繼承變更登記，是該股東會是否合法通知股東及出席股
      份總數之計算，即有疑義。被上訴人於95年3月2日所召開
      股東臨時會，既有瑕疵，爰依公司法第189條規定，於決
      議之日起30日內起訴請求（1）先位聲明：確認被上訴人
      於95年3月2日下午3時在台北市○○○路○段156號6樓607
      會議室所召開之股東臨時會之決議全部無效。（2）備位
      聲明：被上訴人於92年3月2日下午3時在台北市○○○路○
      段156號6樓607會議室所召開之股東臨時會之決議全部應
      予撤銷。（按就被上訴人於95年2月7日召開之股東臨時會
      之決議應予宣告無效或撤銷部分，業經上訴人於本院表示
      撤回上訴，已告確定）。
三、被上訴人則以：
（一）依最高法院87年度台上字第2609號及93年度台上字第2212
      號判決意旨認「按確認之訴，除確認證書真偽之訴外，應
      以法律關係為其訴訟標的，此觀民事訴訟法第247條第1、
      2項規定甚明。單純之法律事實僅為法律關係發生之原因
      ，不得為確認之訴訴訟標的」。查上訴人訴請確認被上訴
      人公司95年3月2日所為之股東臨時會決議無效，係以決議
      內容本身為確認之訴之對象，其起訴於法未合，應予駁回
      。
（二）上訴人於甲○○選任為被上訴人公司清算人之過程中，並
      未爭執，此有板橋地方法院檢察署92年偵續一字第24號背
      信案件93年5月14日之訊問筆錄，及原審法院92年度司字
      第273號民事裁定，及上訴人93年7月21日之第二審民事答
      辯狀、刑事陳報狀可稽。且被上訴人公司之法定代理人於
      93年3月26日變更為甲○○，並經原審法院於同年5月7日
      以板院通民立93年司字第157號函准予備查在案。嗣被上
      訴人公司復於95年3月2日改選由甲○○連任清算人，改選
      陳惠農為監察人，亦由原審法院於95年4月25日以板院輔
      民立95年司字第141號函准予備查。則上訴人於相關民、
      刑事訴訟事件均確定後，翻異前詞，仍以清算人自居，拒
      不移交帳冊，圖續掌握公司鉅款遂其私利，其違反訴訟法
      上「禁反言原則」，本件起訴顯無理由。
（三）按股東會決議之內容，違反法令或章程者無效，公司法第
      191條定有明定。查被上訴人公司於95年3月2日決議：「
      選任清算人每兩年定期改選一次，連選得連任」、「選任
      甲○○會計師為清算人，任期自95年3月2日～97年3月1日
      止」、「選任陳惠農擔任公司監察人，任期與清算人同」
      等事項，與現行法令及公司章程並無違背之處，上訴人訴
      請確認決議無效，自屬無理由。
（四）次按公司股東會之召集程序，或其決議方法違反法令或章
      程者，股東得自決議之日起30日內，訴請法院撤銷其決議
      ，公司法第189條定有明文。查被上訴人95年3月2日所召
      集之股東臨時會，係由清算人甲○○會計師所召集，而甲
      ○○係由被上訴人公司於93年3月26日所召集之股東臨時
      會選任為清算人，為被上訴人公司適格之清算人，業經原
      審法院94年度訴更字第6號、94年度訴字第1094號民事判
      決予以肯認，且原審法院亦肯認甲○○為適格之清算人，
      有歷次准予備查之函文及准予延展清算期間之裁定可稽，
      93年3月26日被上訴人公司股東臨時會選任甲○○為清算
      人之決議內容，並非無效，甲○○自有權於95年3月2日以
      被上訴人公司清算人資格召集股東臨時會，其召集程序或
      決議方法，並無違背法令或公司章程之處，自無得撤銷事
      由。
（五）被上訴人於93年3月26日召開之股東臨時會選任甲○○會
      計師為清算人，並於同年4月15日向原審法院備查，經原
      審法院於93年5月7日以板院通民立93年司字第157號函准
      予備查在案，縱認係無召集權人所為，然此為召集程序
      瑕疵，上訴人既未依公司法第189條規定訴請撤銷該項決
      議，依最高法院67年度台上字第2561號判例意旨，該決議
      應仍屬有效，嗣甲○○再以公司清算人身分召集95年2月
      7日及95年3月2日之股東會，難認有何違反法令或章程情
      事等語，資為抗辯。
四、本件原審判決駁回上訴人全部之訴，上訴人全部提起上訴後
    ，復撤回部分上訴，上訴聲明求為判決：
    （一）先位聲明：
     1.原判決廢棄。
     2.上開廢棄部分，確認被上訴人於95年3月2日下午3時在台
       北市○○○路○段156號6樓607會議室所召開之股東臨時
       會之決議全部無效。
    （二）備位聲明：
     1.原判決廢棄。
     2.上開廢棄部分，被上訴人於92年3月2日下午3時在台北市
       ○○○路3段156號6樓607會議室所召開之股東臨時會之
       決議全部應予撤銷。
     被上訴人答辯聲明：駁回上訴。
五、上訴人除引用原審之陳述外，另補陳略以：
（一）被上訴人公司之股東，依被上訴人另案所提出之經濟部中
      部辦公室抄錄之變更後股東名簿所載，對照被上訴人95年
      3月2日股東臨時會會議記錄，該股東臨時會有非股東名簿
      所列股東行使股東權。且當日出席股東股份總數未達公司
      法第174條規定之法定出席人數。又該股東臨時會亦未依
      公司法第198條、第216條規定之累積投票制方式選任清算
      人及監察人，逕以「經主席徵詢全體出席股東無異議，本
      案照案通過」之方式選舉清算人。再開會時主席甲○○當
      場提案並進行改選監察人，惟此為召集事由所未列，違反
      公司法第172條第5項就改選監察人，應在召集事由中列舉
      ，不得以臨時動議提出之規定。此外，該股東臨時會選任
      之監察人陳惠農，惟其與被上訴人公司所有之土地有利害
      關係，顯無法以超然地位監察被上訴人公司清算事務，與
      監察人設置意旨有違。綜上，被上訴人95年3月2日股東臨
      時會之召集程序及決議方法，違反法令及章程，上訴人自
      得依公司法第189條規定請求撤銷。
（二）甲○○召開95年3月2日股東臨時會所用之股東名簿，係其
      於93年為選任清算人所製作。而上訴人召開股東臨時會均
      係以經濟部登記之股東名冊上所載股份總數為準。
（三）上訴人主張上開被上訴人95年3月2日股東臨時會之召集程
      序及決議方法，有違反法令及章程，於原審起訴時即有爭
      執，係因被上訴人遲至本院始提出相關資料，是上訴人並
      無逾時提出攻擊防禦方法。
六、被上訴人除引用原審之陳述外，另補陳略以：
（一）上訴人於原審並未爭執95年3月2日股東臨時會於程序上有
      何通知及出席上之瑕疵，其於上訴二審後始追加上開主張
      ，並要求被上訴人提出相關資料，顯係意圖延滯訴訟，依
      民事訴訟法第196條第2項、第276條第1項、第463條、公
      司法第189條之1規定，於法不合。
（二）被上訴人公司股東陳天、陳居住、陳玉霜均於上訴人擔任
      清算人期間內去世，且均已向上訴人申報繼承在案；至余
      秋隆部分，已發開會通知予其繼承人，由其配偶陳青柳代
      收在卷，是被上訴人公司於清算中若真能變更股東名冊而
      未予變更，亦屬上訴人失職未辦，甲○○援用相同名冊寄
      發開會通知，不應認有瑕疵。
七、兩造不爭執之事實：
（一）上訴人為被上訴人公司股東及董事，且經股東會於81年間
      選任為清算人，有被上訴人公司變更登記表、變更後股東
      名簿、81年12月1日股東臨時會決議錄足稽（見原審卷第
      9-16頁）。
（二）93年2月16日因被上訴人公司股東陳惠林等人聲請解任上
      訴人之清算人職務，於原審法院民事庭進行公開審理，承
      審法官勸諭和解，改由非股東之甲○○擔任清算人，上訴
      人當時曾表示同意，有原審法院93年度司字第273號聲請
      解任清算人事件93年2月16日、93年4月12日訊問筆錄為證
      （見原法院卷第114-116頁，本院卷第123-133頁）。
（三）被上訴人公司93年3月26日股東臨時會係由上訴人及被上
      訴人公司股東陳閃、陳明義、陳宏憲、陳碧珠、林陳燕子
      、陳惠林、陳惠農等人於原審法院93年度司字第273號解
      任清算人事件93年2月16日開庭時同意由甲○○擔任清算
      人，爾後由甲○○召集；嗣95年2月7日、同年3月2日股東
      臨時會，亦均係由甲○○所召集，有各該被上訴人公司股
      東臨時會開會通知、會議記錄可憑（見原審卷第21-30頁
      ）
八、本件之爭執要點：
（一）95年3月2日股東臨時會是否係無召集權人所召集而應屬無
      效? 上訴人得否起訴請求確認95年3月2日之股東會決議無
      效?
（二）95年3月2日之股東會臨時會之召集程序或決議方法是否有
      違反法令或章程之處? 上訴人請求撤銷是否有理由?
九、法院之判斷：
（一）95年3月2日股東臨時會非屬無召集權人所召集，且上訴人
      不得以確認之訴請求確認股東會決議無效：
  1、按股份有限公司之股東會除本法另有規定外，由董事會召
     集之，公司法第171條定有明文。而所謂本法另有規定，係
     指公司法第173條、第220條、第245條第2項、第324條之情
     形而言，其中依第324條規定：「清算人於執行清算事務之
     範圍內，除本節有規定外，其權利義務與董事同。」之意
     旨，因清算中之股份有限公司，依公司法第334條、第85
     條規定，係由清算人代表公司，已無設置董事及董事會，
     故清算中之股份有限公司，清算人於執行職務之範圍內，
     自有召集股東會之權利。
  2、查上訴人為被上訴人之董事及股東，並經81年12月1日之股
     東臨時會選任為清算人，84年股東陳惠林起訴請求確認81
     年12月1日之股東臨時會所為全體一致通過選上訴人為清算
     人之決議無效（即原審84年訴字第1253號，嗣經本院以86
     年上字第499號判決廢棄原判決，駁回原告之訴，並經最高
     法院以87年台上字第2609號判決駁回上訴確定在案），股
     東陳惠林、陳惠農曾多次聲請解任上訴人清算人之職（即
     原審86年司字第138號，87年司字第58號均遭駁回確定），
     至92年8月18日再度聲請解任上訴人之清算人職位，經法官
     開庭時加以勸諭後，各股東同意另改由非股東之甲○○為
     清算人，此有93年2月16日之訊問筆錄影本在卷可按（見原
     審卷第68-70頁）。之後甲○○乃據以召開93年3月26日之
     股東臨時會，並於該次股東臨時會作成選任甲○○為清算
     人之決議一節，有股東會會議記錄可按（見原審卷第71-76
     頁），且為兩造所不爭執。雖甲○○於召開該次股東臨時
     會時，尚未正式具備被上訴人清算人之資格，其召集權存
     有瑕疵，然此召集權之瑕疵，性質上應非屬股東會「決議
     內容」之瑕疵，而係股東會「召集程序」之瑕疵甚明，蓋
     被上訴人公司之股東確實有出席該次股東臨時會，並作成
     股東會決議，故實質上確有股東會之決議存在，且其決議
     內容選任甲○○為被上訴人之清算人，與上訴人及被上訴
     人股東陳閃等人於原審法院之協議並無違背，亦無何違反
     法令或章程之情事，該決議內容自非當然無效。被上訴人
     之股東對此召集程序之瑕疵，僅得依公司法第189條規定，
     自決議之日起30日內訴請法院撤銷其決議，在該項決議未
     撤銷前，並非無效。上訴人雖參與93年3月26日股東臨時會
     ，並當場表示異議，但既未於決議後30日內訴請法院撤銷
     該決議，依上開說明，被上訴人93年3月26日股東臨時會選
     任甲○○為被上訴人清算人之決議，即屬有效，甲○○因
     而具備被上訴人清算人之資格，可堪認定。則其在任期屆
     滿前之95年3月2日召開股東臨時會，即難認其係無召集權
     人所召開。
  3、上訴人雖援引最高法院28年上字第1911號判例、82年度台
     上字第1826號判決及司法院（76）廳民一字第2491號研究
     意見，主張無召集權人召集之股東會所為之決議，當然無
     效云云。惟查最高法院製作28年上字第1911號判例認為無
     召集權人召集之股東會所為之決議當然無效，係因當時公
     司法第137條規定股東會之召集或決議違反法令或章程時，
     股東得自決議之日起一個月內，聲請法院宣告決議為無效
     ，並未區分係「召集程序」或「決議內容」之瑕疵，而規
     定一概得聲請法院宣告決議為無效。嗣公司法第137條於55
     年7月19日修正為第189條及第191條，第189條規定股東會
     之召集程序或其決議方法，違反法令或章程時，股東得自
     決議之日起30日內，訴請法院撤銷其決議；第191條規定股
     東會決議之內容違反法令或章程者，始為無效。故於55 年
     公司法修正後所發生關於股東會召集程序之瑕疵，自應適
     用修正後之公司法規定。無召集權人所召集之股東會，就
     其文義上及論理上而言，均應屬股東會之「召集程序」之
     瑕疵，而非股東會「決議內容」本身存有何瑕疵，故於55
     年公司法修正後所發生關於此項股東會召集程序之瑕疵，
     僅得由股東自決議之日起30日內訴請法院撤銷之，而非決
     議當然無效甚明。上訴人仍援引上開判例主張被上訴人於
     93年3月26日由甲○○召集股東臨時會決議選任甲○○為被
     上訴人清算人之決議無效云云，自非可採。
  4、再查，確認之訴除確認証書之真偽外，應以法律關係為其
     訴訟標的，此觀民事訴訟法第247條規定甚明，股東會議決
     議為法律關係發生或消滅之原因，非即法律關係之本身，
     不得為確認之訴之標的，最高法院72年度台上字第2186號
     、79年台上字第434號、87年台上字第2609號判決要旨可參
     （見原審卷第66、67頁），本件上訴人請求確認被上訴人
     95年3月2日所為改選清算人及監察人等項之股東臨時會決
     議無效，既係以決議本身為確認之訴之對象，而非請求確
     認該決議內容所生或受該決議危害影響之法律關係存在與
     否，揆之前開說明，其起訴即於法未合。
（二）95年3月2日之股東會臨時會其召集程序或決議方法違反法
      令，上訴人於決議後30日內依公司法第189條規定請求撤
      銷，於法有據：
  1、按股份之轉讓，非將受讓人之姓名或名稱及住居所記載於
     公司股東名簿，不得以其轉讓對抗公司。前項股東名簿記
     載之變更，於股東常會開會前30日內，股東臨時會開會前
     15日內，或公司決定分派股息及紅利或其他利益之基準日
     前5日內，不得為之，公司法第165條第1、2項定有明文，
     又清算中之公司，其股東仍有就公司剩餘財產請求比例分
     配之權利，原股東於公司清算中，將表彰該等權利之股票
     轉他人，並由公司辦理過戶登記，並不違反公司法之規定
     ，有經濟部87年3月9日商87203541號函可參（見本院卷第
     146頁），足見在股份之轉讓，如未依法辦理變更登記，即
     不得以此事項對抗公司。
  2、經查，被上訴人公司之股東，依被上訴人另案所提出之經
     濟部中部辦公室抄錄之變更後股東名簿所載，股東計有乙
     ○○（5000股）、陳俊仁（2500股）、陳明義（2500股）
     、余陳青柳（1200股）、余秋隆（800股）、陳居住（1500
     股）、陳閃（1500股）、陳惠農（2250股）、陳惠林（
     2250股）、陳天（2250股）、陳玉霜（2250股）、陳錦標
     （3000股）、陳宏謀（3000股）共13人合計30000股（見本
     院卷第114、115頁），對照被上訴人所提出之股東臨時會
     簽到簿所載（見本院卷第87頁），其上所列股東僅有陳明
     義（2500股）、陳閃（1500股）、陳惠農（2250股）、陳
     惠林（2250股）、陳錦標（3000股）、陳宏謀即陳宏憲（
     3000股）等六人，至於陳碧珠、林陳豔子等人非股東名簿
     上所列之股東，依法不得行使股東權，而且股東陳錦標、
     陳宏謀於股東名簿上所記載之股份僅3000股，與股東簽到
     簿上所記載之4500股不符，自應以股東名簿上之記載為準
     ，準此，95年3月2日股東臨時會當日出席股東之股份總數
     僅14500股（即陳明義2500股+陳閃1500股+陳惠農2250股+
     陳惠林2250股+陳錦標3000股+陳宏謀3000股＝14500股），
     占已發行股份總數48.33%（14500/30000＝48.33），未及
     一半，顯然未達公司法第174條所規定之法定出席人數，無
     法作成決議甚明。
  3、次按改選董事、監察人，應在召集事由中列舉，不得以臨
     動議提出，公司法第172條第5項定有明文，觀之95年3月2
     日股東臨時會之開會通知所記載召集事由為「（一）選任
     清算人（二）選任法定代理人）」，並無選任監察人之議
     案，然被上訴人竟於開會時由主席甲○○當場提案並進行
     改選監察人，顯於法未合。被上訴人雖辯稱開會通知係屬
     誤載，然既未能舉証以明，自難採信。
  4、被上訴人另辯稱其股東臨時會所使用之股東名簿與上訴人
     擔任清算人期間所使用者相同，與有無辦理股東名簿變更
     登記無涉云云，然查，依據上訴人所提出其擔任清算人期
     間所召集之股東會，有關出席股東股份總數之計算，均係
     以經濟部中部辦公室抄錄之變更後股東名簿之記載股份數
     為準據，有股東會記錄可資佐証（見本卷第147-161頁），
     而且在84年7月29日之股東會，更就已死亡股東之股權繼承
     問題提出討論，經決議因繼承人不明故無法直接辦理變更
     登記（見本院卷第158頁），顯見被上訴人公司之股東權因
     股東死亡而繼承人不明發生無法辦理變更登記之結果，被
     上訴人所提出95年3月2日股東臨時會之股東簽到簿上所記
     載之股東名稱及持有股份，既與經濟部所辦理登記之資料
     不符，被上訴人依據該份股東簽到簿上出席股東股份總數
     之資料主張出席股份總數為19000股，占總數63%而超過半
     數，自屬無據，而難採信。其於95年3月2日之股東臨時會
     所為之決議，既因出席股東所代表之股份總數未達半數，
     不符合公司法第174條之規定，復未依同法第175條之規定
     作成假決議，該股東會之召集程序及決議方法違反法令規
     定甚明，上訴人於該決議作成後之30日內即95年3月14日向
     法院請求撤銷即屬於法有據，應予准許。
十、綜上所述，系爭95年3月2日股東臨時會既由被上訴人公司之
    清算人所召，應非屬無權召集，上訴人先位聲明請求宣告該
    次股東會決議無效，於法不合，不應准許；惟因該次股東臨
    時會出席股東所占股份總數未達半數，且以臨時動議方式改
    選監察人，其召集程序及決議方法違反公司法規定，上訴人
    於作成決議後30日內訴請撤銷該次股東會之全部決議，為有
    理由，應予准許，原審就前開不應准許部分所為上訴人敗訴
    之判決，並無不當，至於就前開應予准許部分所為上訴人敗
    訴之判決，尚有未洽，上訴意旨指摘原判決此部分不當，求
    予廢棄改判，為有理由。
十一、本件事証已臻明確，兩造其餘攻擊防禦方法及未經援用之
      舉証，經本院詳加審酌後，認與判決結果不生影響，爰不
      一一論述，附此敘明。
據上論結，本件上訴為一部有理由、一部無理由，依民事訴訟法
第449條第1項、第450條、第79條，判決如主文。
中　　華　　民　　國　　96　　年　　12　　月　　12　　日
　　　　　　　　　民事第十四庭
                        審判長法　官  張  蘭
　  　　　　　　　　　　      法　官  鄭純惠
　　  　　　　　　　　　      法　官  袁靜文
正本係照原本作成。
如不服本判決，應於收受送達後20日內向本院提出上訴書狀，其
未表明上訴理由者，應於提出上訴後20日內向本院補提理由書狀
（均須按他造當事人之人數附繕本）上訴時應提出委任律師或具
有律師資格之人之委任狀；委任有律師資格者，另應附具律師資
格證書及釋明委任人與受任人有民事訴訟法第466條之1第1項但
書或第2項（詳附註）所定關係之釋明文書影本。
中　　華　　民　　國　　96　　年　　12　　月　　12　　日
　　　　　　　　　　　　　　　書記官  應瑞霞
附註：
民事訴訟法第466條之1（第1項、第2項）：
對於第二審判決上訴，上訴人應委任律師為訴訟代理人。但上訴
人或其他法定代理人具有律師資格者，不在此限。
上訴人之配偶、三親等內之血親、二親等內之姻親，或上訴人為
法人、中央或地方機關時，其所屬專任人員具有律師資格並經法
院認為適當者，亦得為第三審訴訟代理人。
